【裁判字號】    90,上訴,700
【裁判日期】    900426
【裁判案由】    偽造有價證券
【裁判全文】
臺灣高等法院刑事判決                              九十年度上訴字第七號
      上  訴  人  臺灣臺北地方法院檢察署檢察官
      被      告  丙○○
      共      同
      選任辯護人  洪戩穀
右上訴人因被告偽造有價證券案件，不服臺灣臺北地方法院八十八年度訴字第一四八
三號，中華民國八十九年十二月二十九日第一審判決（起訴案號：臺灣臺北地方法院
檢察署八十八年度偵字第四二三四號）提起上訴，本院判決如左：
    主  文
上訴駁回。
    理  由
一、公訴意旨略以：被告丙○○與乙○○係姊妹關係，而被告乙○○係圓融企業股份
    有限公司（下稱圓融公司）之負責人，丙○○負責掌理該公司財務、業務。於民
    國八十二年三月間，二人商請圓融公司之員工甲○○擔任渠等另成立圓晟鋁業有
    限公司（下稱圓晟公司）之名義負責人，並向第一商業銀行中山分行申辦圓晟公
    司支票帳戶使用，迄八十五年四月間，甲○○離職，被告二人同意辦理圓晟公司
    之負責人變更登記，並不再以甲○○名義簽發支票使用，詎二人基於共同犯意聯
    絡，未經甲○○之同意，冒用圓晟公司代表人甲○○名義，蓋印鑑，簽發第一
    商業銀行中山分行第一０六八六號發票人圓晟公司之發票日、面額、票號分別為
    （一）八十七年三月二十一日、二十三萬五千一百零六元、ＭＡ0000000
    ；（二）八十七年四月十六日、四十一萬四千零九十二元、ＭＡ0000000
    ；（三）八十七年八月十六日、七十二萬六千元、ＭＡ0000000支票共三
    張，因認被告二人均係涉犯刑法第二百零一條之偽造有價證券罪嫌。
二、按犯罪事實應依證據認定之，無證據不得推定其犯罪事實。又不能證明被告犯罪
    者，應諭知無罪之判決，刑事訴訟法第一百五十四條、第三百零一條第一項分別
    定有明文。又事實之認定，應憑證據，如未能發現相當證據，或證據不足以證明
    ，自不能以推測或擬制之方法為裁判基礎（最高法院四十年台上字第八六號判例
    參照）。另認定犯罪事實所憑之證據，雖不以直接證據為限，間接證據亦包括在
    內；然而無論直接或間接證據，其為訴訟上之證明，須於通常一般之人不致有所
    懷疑，而得確信其為真實之程度者，始得據為有罪之認定，倘其證明尚未達到此
    一程度，而有合理之懷疑存在時，即無從為有罪之認定，亦有最高法院七十六年
    台上字第四九八六號判例可資參照。查本件公訴人認被告丙○○、乙○○二人共
    同涉犯刑法偽造有價證券罪嫌，無非係以告訴人甲○○之指述，並有支付命令、
    切結書、支票影本等在卷可資佐證等為其論據。訊據被告丙○○固不否認有負責
    掌理圓晟公司財務、業務，及於八十五年四月間甲○○離職後仍以甲○○為圓晟
    公司負責人名義簽發支票使用之事實；訊據被告乙○○供承係圓融公司負責人，
    惟實際上並未負責該公司經營之事實，而被告二人均矢口否認有偽造有價證券犯
    行，被告丙○○辯稱甲○○離職時有同意伊可繼續以其為圓晟公司負責人名義簽
    發支票使用，甲○○說不出事就好，因基於對伊之信任而同意伊可以其為負責人
    名義簽發支票，後來因退票，影響甲○○商譽，伊認為對他不好意思，所以他拿
    切結書來時，伊沒有看清楚就簽名云云；被告乙○○辯稱伊僅係圓融公司之名義
    負責人，對圓融公司、圓晟公司之業務及本件事情均不清楚等語。
三、經查：
    （一）證人洪松男即圓晟公司現任董事長於原審法院審理時到庭證稱八十四年二
          月左右在圓晟公司上班，四月時才掛名廠長、董事長，有刻董事長章放在
          丙○○處，公司支票是丙○○負責等語（見原審卷八十九年十月十九日訊
          問筆錄），而告訴人甲○○及告訴代理人張豐祥律師於偵查中及原審院訊
          問時亦供稱丙○○係圓晟公司實際負責人，開支票也是丙○○，切結書亦
          是交給丙○○，由丙○○簽名等詞（見偵查卷第四十頁、第四十三頁；原
          審法院八十九年九月五日訊問筆錄），嗣告訴人甲○○於本院調查審理時
          供稱是丙○○請伊擔任圓晟公司負責人的，並由丙○○帶伊去銀行開戶，
          而伊有同意授權將帳戶給丙○○簽發支票，所以將帳戶的章放在丙○○那
          裏，公司都是由丙○○在處理云云（見本院卷二七、二八頁），足見被告
          乙○○所稱僅為圓融公司之名義負責人，對圓融公司、圓晟公司之業務及
          本件事情均不清楚之詞，尚非無據。
    （二）另據證人洪松男於原審法院審理時證稱於八十四年四月在工廠時，被告謝
          玉蘭跟伊說甲○○不做董事長有意要換人，問伊是否願意擔任董事長，伊
          答應，當時有很多人在現場，事後有一次聚會有人提到怎麼換掉廠長、董
          事長時，甲○○在現場等語（見原審法院八十九年十月十九日訊問筆錄）
          ，而圓晟公司於八十四年五月間變更負責人為洪松男，有台北市政府建設
          局第一科證明書一紙及圓晟公司登記案卷足稽，則告訴人甲○○在八十五
          年四月間離職前顯早已知悉以其為圓晟公司負責人名義業已變更，而其續
          在圓融公司任職期間，既未請求丙○○變更該支票帳戶之負責人名義，亦
          未將該支票帳戶印鑑章取回，更未向丙○○表示停止以其為圓晟公司負責
          人名義簽發支票，足證告訴人於圓晟公司於八十四年五月變更負責人後仍
          有繼續同意被告丙○○以其為圓晟公司負責人之名義簽發支票使用之事實
          ，嗣告訴人於八十五年四月間離職時，訊據告訴人甲○○於原審法院審理
          時供稱離職後伊知道丙○○有繼續使用伊名義的支票，但信任他會好好使
          用，所以離職時未將擔任董事長之印鑑章取回，伊有跟丙○○說要離職，
          請丙○○處理，但沒有明白講不能使用支票或可以使用，之後因跳票事件
          發生後伊就去找丙○○，詢問為何不好好處理造成伊信譽損害等語（見原
          審法院八十九年十一月十四日、十一月二十三日訊問筆錄）；而於本院調
          查時供稱離職時伊沒有向丙○○確切表達要結束圓晟公司以伊為負責人名
          義開設之支票帳戶，也沒有將支票印章取回，是信任丙○○不會作出對伊
          有害的事，而且支票在伊任職期間並沒有發生事情等語云云（見本院九十
          年三月二十三日訊問筆錄），則告訴人於離職時，既未向被告丙○○要求
          變更該支票帳戶之負責人名義，或表示停止使用以其為圓晟公司負責人名
          義之支票帳戶，也未將印鑑章取回，足證告訴人甲○○於其離職後仍繼續
          同意授權被告丙○○以其為圓晟公司負責人名義簽發票據之事實。綜上所
          述，被告丙○○於變更圓晟公司負責人名義後仍繼續以告訴人甲○○為圓
          晟公司負責人名義簽發支票，告訴人既未有何異議，嗣告訴人離職時，復
      未確切向被告丙○○表示停止以其為圓晟公司負責人名義簽發支票，亦未
          將其擔任圓晟公司負責人之印鑑章取回，以致於被告丙○○認為告訴人仍
          同意使用以其為圓晟公司負責人名義簽發支票，被告丙○○於告訴人離職
          後簽發告訴人為圓晟公司負責人名義之支票，顯無偽造有價證券之故意。
          至於甲○○以為其已離職，被告丙○○應知將印鑑章變更，故於遭他人追
          索時，誤認被告等明知未同意而故意以其名義簽發票據，為恐信譽受損及
          受追償，即委請律師擬具其離職後，圓融公司及圓晟公司答應以後不再以
          其為圓晟公司負責人名義簽發票據，若有以其為圓晟公司負責人名義簽發
          之任何票據，乃係圓融公司與圓晟公司未得其授權而擅自簽發，圓融公司
          與圓晟公司同意自行清償等內容之切結書交予被告丙○○簽名，此時被告
          丙○○基於甲○○本是圓晟公司名義負責人，圓晟公司債務非應由甲○○
          負擔之意而於該切結書上簽名，亦與社會常情無違，此由告訴人甲○○於
          原審法院審理時供稱為了保障權利先把切結書內容寫好，主要目的是怕商
          譽受損及被人追償，簽時丙○○有說應該簽，有說應該要幫忙付這些錢，
          因為是圓晟公司欠款，沒有提到有無授權之事等語（見原審法院八十九年
          十一月二十三日訊問筆錄）；而於本院調查時供稱請丙○○簽切結書時有
          大概告訴她內容，伊當時的意思是說支票已經退票，希望她出來處理，不
          要對伊造成損害，在寫切結書時丙○○經將印章還伊云云（見本院卷九十
          年三月二十三日訊問筆錄），均足資證明。另參酌被告丙○○於告訴人離
          職後，仍繼續簽發上揭支票帳戶之支票逾百張，有第一商業銀行中山分行
          八十八年十二月十四日一中山字第三０一號函及八十九年五月二十九日一
          中山字第一三三號函在卷可稽，其中退票有十八張，惟經被告丙○○註銷
          退票者有十五張，本件告訴人所爭執者唯系爭三張未經註銷退票之支票，
          亦足資佐證告訴人之要求被告丙○○簽具切結書，無非係在圖解免其應負
          之民事上責任，尚未能依該切結書即認定告訴人於其離職後未有同意被告
          丙○○繼續簽發上揭支票帳戶之支票之意。
四、綜上所述，被告乙○○僅為圓融公司之名義負責人，對圓晟公司使用何人名義簽
    發支票之事並不過問，而被告丙○○於告訴人甲○○離職後，未將圓晟公司負責
    人印鑑章變更，而繼續使用告訴人甲○○為圓晟公司負責人名義之印鑑章，主觀
    上係認為告訴人甲○○同意其可繼續使用，故無偽造有價證券之犯意甚明，自難
    繩之被告等偽造有價證券之罪名。此外，復查無其他積極證據足認被告有公訴人
    所指訴之偽造有價證券犯行，原審因而以不能證明被告犯罪而為無罪之諭知，經
    核並無不合，檢察官上訴意旨猶執陳詞認被告等並未獲同意而簽發系爭支票，應
    負偽造有價證券罪責，惟此依前所述，其上訴尚難認有理由，應予駁回。
據上論斷，應依刑事訴訟法第三百六十八條，判決如主文。
本案經檢察官林炳雄到庭執行職務。
中    華    民    國    九十      年        四      月    二十六        日
                            台灣高等法院刑事第三庭
                                審判長法  官  張  連  財
                                      法  官  李  英  勇
                                      法  官  張  傳  栗
右正本證明與原本無異。
檢察官如不服本判決應於收受送達後十日內向本院提出上訴書狀，其未敘述上訴之理
由者並得於提起上訴後十日內向本院補提理由書（均須按他造當事人之人數附繕本）
。
                                      書記官  王  秀  雲
中    華    民    國    九十      年        四      月    二十六        日


司法院資訊處製作；財團法人民間司法改革基金會備份。
